【裁判字號】    90,重上更(二),23
【裁判日期】    901018
【裁判案由】    違反森林法
【裁判全文】
臺灣高等法院臺中分院刑事判決                  九十年度重上更(二)字第二三號
    上  訴  人  臺灣南投地方法院檢察署檢察官
    被      告  丙○○
                乙○○
                甲  ○
                丁○○
    右四人共同
    選任辯護人  戊○○
    被      告  庚○○
    選任辯護人  張育誠
    被      告  辛○○
右上訴人因被告等違反森林法案件，不服臺灣南投地方法院中華民國八十四年四月二
十九日第一審判決（八十三年度訴字第一○八號，起訴案號：臺灣南投地方法院檢察
署民國八十三年度偵字第一四六號，移送併案審理案號：八十三年度偵字第一六四五
號），提起上訴，經判決後，由最高法院第二次發回更審，本院判決如左：
      主  文
原判決撤銷。
丙○○、甲○連續於他人森林內，擅自設置工作物，各處有期徒刑陸月，如易科罰金
，均以佰元折算壹日。附表所示丙○○、甲○擅建內容欄內各該人所設置之工作物
均沒收。
乙○○、丁○○、辛○○、庚○○於他人森林內，擅自設置工作物，各處有期徒刑伍
月；如易科罰金，乙○○、丁○○、庚○○均以佰元折算壹日；辛○○以拾元折
算壹日。附表所示乙○○、丁○○、辛○○及庚○○擅建內容欄內各該人所設置之工
作物均沒收。
      事  實
一、丙○○、乙○○、甲○、辛○○、庚○○、丁○○等六人，均係私自經由原向國
    立臺灣大學農學院實驗林管理處（以下簡稱臺大實驗林管處）承租林地耕地者，
    受讓耕作權之人，並未直接向臺大實驗林管理處承租林地耕作，亦未申請准予建
    築房舍或工作物。竟分別於附表所示之時間內，在該管理處所屬之坐落南投縣鹿
    谷鄉○○段第四０、四二及四五等地號（八十五年五月十三日第一次登記前係編
    為南投縣鹿谷鄉內湖村溪頭營林區第五林班第一二六九、一二七０、一二七一、
    一二七二、一二七三、一二七四、一二七五及一二八五號）之竹林地內，擅自搭
    建鐵架磚牆房屋等各如附表所示工作物，而達違法使用上開管理處所屬前開竹林
    地之目的；其中丙○○、甲○均係基於概括之犯意，連續設置工作物。
二、案經臺大實驗林管處函請臺灣南投地方法院檢察署檢察官偵查起訴。
      理  由
一、訊據被告丙○○、乙○○、甲○、丁○○、辛○○、庚○○等人，對於在右開時
    地，設置工作物之事實，固均坦承不諱，並經本院勘驗現場無訛，且囑託南投縣
    竹山地政事務所複丈屬實，製有勘驗筆錄及複丈成果圖可按，然皆矢口否認有何
    違反森林法擅自設置工作物之犯行，均辯稱彼等設置工作物之林地，均係繼受，
    或受讓自原承租人而來，並非不法擅自設置工作物，且彼等設置工作物之位置，
    原均為空地，其上並無任何竹木，非屬森林，其所為不該當森林法第五十一條之
    規定云云。
二、惟查森林法第一條規定，該法係為保育森林資源，發揮森林公益及經濟效用而制
    定。為符合此項立法意旨，該法乃以明文規定，課以公有、私有森林所有人諸多
    義務，並予適當之限制、監督、保護及獎勵，同時明定，森林如有荒廢、濫墾、
    濫伐情事時，當地主管機關，得向所有人指定經營之方法，其違反指定方法或濫
    伐竹、木者，得命令其停止採伐，並補行造林；如違命怠於造林時，該主管機關
    ，得代執行之，其費用由義務人負擔；凡伐採林產物，應經主管機關許可，並經
    查驗，始得運銷等各項管制（見該法第二章、第三章、第五章及第六章之規定）
    。而該法為期立法周延，俾上開加諸於所有權人之有關規定，於所有權人以外之
    林地使用、收益權者，亦同有適用，乃於總則篇第四條規定：「以所有竹木為目
    的，於他人之土地有地上權、租賃權或其他使用、收益權者，於本法適用上視為
    森林所有人。」，以符森林法為保育森林資源等之立法本旨；非謂此等使用、收
    益權者，於他人森林內，擅自墾植或設置工作物時，可視同森林所有權人之行為
    ，而得排除該法第五十一條之處罰規定。此觀森林法第一條、第四條、第三十九
    條至第四十五條，及同法第三章至第五章之有關規定自明。因之，凡於他人森林
    內，擅自墾植或設置工作物時，即應依法處斷。不得僅以行為人於他人之森林內
    有使用、收益權，即可對其故意濫墾或擅行設置工作物之不法行為，不加處罰。
    又林地之出租、讓與或撥用，及於其上依法施工，必須依森林法第八、九條之規
    定為之，益足證基於保護森林之旨，該法第五十一條第一項之規定，並未排除其
    他有使用、收益權人之擅自墾植或設置工作物行為。
三、本件被告等設置工作物之地點，均為臺大實驗林管處所屬原編為南投縣鹿谷鄉內
    湖村溪頭營林區第五林班第一二六九、一二七０、一二七一、一二七二、一二七
    三、一二七四、一二七五及一二八五號竹林地，並於八十五年五月十三日由地政
    機關為第一次登記，此有臺大實驗林管處函及土地登記簿謄本在卷可稽。該等土
    地經本院以臺大實驗林管處提供之立體放大鏡，勘驗該處保管之七十四年十月十
    八日、七十七年一月十四日及八十年十二月二十三日由前臺灣省林務局農林航空
    測量所拍攝製作之航照圖結果，依七十四年間之航照圖所示，如附圖第四０地號
    之土地均為竹林，第四二地號土地如附圖編號１為竹林，編號２、３、４為空地
    ，編號５、６、７均為竹林，第五五地號土地如附圖編號１部分顏色較白，應無
    竹林，其餘部分均為竹林；依七十七年間之航照圖所示，如附圖第四０地號之土
    地，均為竹林，第四二地號土地如附圖編號２、４部分為空地外，其餘均為竹林
    ，第五五地號土地如附圖編號１、２臨馬路部分為空地，編號３、４部分地上有
    作物，沒有房屋，編號６、７部分為竹林；依八十年間之航照圖所示，如附圖第
    四０地號編號１、２部分有地上物，編號３、４、５均為竹林，第四二地號編號
    １為竹林，編號２為空地（近西南邊為竹林），編號３、４、５、６、７均為竹
    林，第五五地號編號１至４部分沒有竹林，有建物，編號５沒有竹林，應為空地
    ，編號６、７為空地，此有本院勘驗筆錄在卷可按（見本院卷第一０二至一０五
    頁）。再參之臺大實驗林管處就該處管理之林地供宅地及農地使用者，曾於七十
    七年間訂定該處農宅地解除作業要點，依該作業要點，符合解除範圍之宅地，包
    括：訂約有案宅地包括毗鄰之庭院、倉庫、豬舍；位於下溪頭、內茅埔、和
    社莊三個住宅規畫區範圍內之宅地，零星公共設施用地及畸零地；無案宅地供
    住家使用，且於民國七十七年十二月底以前建屋者，包括毗鄰之庭院倉庫、豬舍
    等（包括建在造林地內者）均得解除。而本件爭執地段即原溪頭營林區第五林班
    土名彎坑地區之解除宅地部分，均經分別造冊，且於七十八年間，由臺大實驗林
    管處派員會同地政人員會勘無訛，該部分即夾雜於本件系爭土地周圍之南投縣鹿
    谷鄉○○段第一四一之二、之三、之四、之五、一四九之五、之六地號土地，亦
    有該處農宅地解除作業要點（見原審卷第一五九頁）、解除清冊（見原審卷第一
    六一至一六六頁）、會勘日誌（見原審卷第一四八至一五六頁）在卷足憑。足見
    本件系爭土地，原確為以竹林為主體之森林地，惟因人為之因素，竹林逐漸遭人
    為地上物蠶食至目前狀態，被告等辯稱上列地上本來即無森林，並引用最高法院
    八十四年度台上字第二七一九號刑事裁判要旨謂：「森林法第五十一條第一項之
    於他人森林內擅自墾植或設置工作物罪，所稱之森林內，係指在森林之內，亦即
    土地上已有森林存在者而言」，認被告等無涉該條項刑責，自無足採。況租地造
    林本即有砍伐分收之日，斯時地上已無林木，若謂此時任意墾植或設置工作物於
    其上，即無違法可言，顯非合於森林法本旨之解釋；又或租地造林四、五公頃，
    其中僅極小部分，未長林木或已枯死，即謂該部分地上可任意墾植或設置工作物
    ，亦難免見樹不見林之憾，而有悖於前述森林法立法意旨，故不能遽採。
四、至被告庚○○前雖辯稱其所有門牌號碼鹿谷鄉○○村○○路二十六號旁之土地（
    包括小平台），為其自小即開始使用，有內湖村長壬○○可以作證，故其之興建
    ，已逾十年之追訴權時效云云，壬○○亦出具證明書證明該興產路二十六號房屋
    係原租所留，已有數十年。然該興產路二十六號房屋固為被告祖先所蓋，惟被告
    此次架設綱筋水泥結構牆壁係八十三年一月二十四日，此有臺大實驗林管處所製
    擅建情形表在卷可按，並為庚○○所自承無訛，其事後所辯無非魚目混珠之詞，
    自無可採。其於本院雖又舉證人癸○○、己○○證明其於八十三年搭蓋前開地上
    物之前，該部分土地原即為空地，並無竹木生長，顯非森林云云；然徵之前揭說
    明，本件之土地原均為竹木生長之森林，嗣經人為因素始造成林木界限退縮，其
    於本院所辯亦無足採。
五、又證人吳哲源雖曾出具證明書，內謂：「茲證明丁○○現所扶育之保管林地，於
    民國六十年間先父吳添丁從事養蜂場時，在此地面上就已建有一處化粧室與工作
    物架放處，礙於面積僅限於十數坪而已，因此亦無種植林木」等情。惟查丁○○
    係於八十三年六月十日始擴建，迄今尚未完成，此有移案單位製作之擅建情形表
    可稽，並經本院勘驗無訛，且若係二十多年前之舊化粧室及工作物暫放處，被告
    何必吝於拆除，故該證明書已與事實不符，殊難據為有利被告丁○○之認定。
六、被告丙○○、乙○○及丁○○等人，雖提出戶籍謄本，證明該被告等之上代已於
    民國四十五年間至彎坑落腳，因彎坑地區林農均賴孟宗竹或麻竹維生，每戶除所
    住房舍外，均於附近圍繞之土地廣闢廣場做為堆置竹林、木材及曬筍干之用，並
    建有豬舍、舍等工作物，因此，被告等擅自設置工作物之土地上，早已沒有竹
    木生長。然如前所述，本件系爭土地原確為竹木生長之森林，嗣遭人為開拓，使
    空地範圍增加甚明，且戶籍謄本僅能證明，被告等設籍何處，殊不能據以證明其
    所設置工作物之原地上情形，何況擅建情形表已載明丙○○、乙○○、丁○○之
    擅建日期為七十八年十月至八十三年六月，面積、位置均有落差，故該戶籍謄本
    亦不足據為被告丙○○、乙○○及丁○○等人有利之認定。
七、至原審法院勘驗時，證人洪俊卿、吳秋炳所證稱本件係系爭土地部分原皆無竹木
    生長等情，亦核與前開本院依航照圖勘驗結果相異，故難採為有利被告等之認定
    依據。
八、此外，辯護意旨雖又以：修正前森林法第五十一條第一項之罪，按之通說認為係
    刑法第三百二十條第二項竊佔罪之特別規定，依特別法優於普通法之法律競合關
    係，雖適用修正前森林法第五十一條第一項論處者，其本質上仍屬竊佔罪，本件
    被告等均係輾轉承接自有權源占用系爭土地之人，並非無權占有，自不構成竊佔
    罪，更無違反修正前森林法第五十一條第一項之可言云云。惟查八十七年五月二
    十七日修正前之森林法第五十一條第一項係規定：「於他人森林內，擅自墾植或
    設置工作物者，」加以處罰，按其立法文意解釋，規範範圍顯較單純竊佔罪為廣
    ，其就未取得有權源之人同意而占用墾植或設置工作物者，前開森林法之規定，
    因較一般刑法竊佔罪之構成要件，增加「他人森林內」之構成要件要素，固堪認
    為係竊佔罪之特別法；然按之前開理由二部分之說明，森林法之規定意旨，顯然
    不僅限於私權之保障，而尚有更重要之超個人法益待保護，故不能謂行為人之行
    為不符刑法竊佔罪之構成要件，即不構成前開修正前森林法第五十一條第一項之
    罪名，辯護意旨就此應有誤解，應予明。
九、查被告等犯罪後，森林法第五十一條第一項之規定，於八十七年五月二十七日經
    總統公布修正，修正後該條項之罪名，其本刑中之罰金，由原得併科三萬元以下
    罰金，提高為得併科新臺幣六十萬元以下罰金；刑法第四十一條第一項則於九十
    年一月十日經總統公布修正為：「犯最重本刑為五年以下有期徒刑以下之刑之罪
    ，而受六個月以下有期徒刑或拘役之宣告，因身體、教育、職業、家庭之關係或
    其他正當事由，執行顯有困難者，得以一元以上三元以下折算一日，易科罰金。
    但確因不執行所宣告之刑，難收矯正之效，或難以維持法秩序者，不在此限。」
    ，另罰金罰鍰提高標準條例第二條，亦於八十二年二月五日經總統公布修正，就
    刑法第四十一條易科罰金或第四十二條第二項易服勞役折算標準，均就原定數額
    提高為一百倍折算一日；比較修正前後之規定，以修正前之森林法第五十一條第
    一項，罰金罰鍰提高標準條例第二條第一項（此條項僅適用於被告辛○○），及
    修正後之刑法第四十一條第一項前段有利於被告，應適用該有利於被告之規定。
    核被告等所為，係犯修正前森林法第五十一條第一項之罪。被告丙○○、甲○二
    人先後於不同時間，在相鄰森林內，擅自設置不同地上物，時間相距不遠，違法
    型態相同，顯係基於概括犯意連續為之，應論以連續犯，並加重其刑。本件被告
    等犯罪事證已臻明確，原審遽以犯罪不能證明未予論科，自有未合，臺灣南投地
    方法院檢察署檢察官上訴意旨，執此指摘原判決不當，即有理由，應由本院將原
    判決撤銷改判。爰審酌被告等前並無不良素行紀錄，且坦承設置工作物之事實，
    惟迄今拒不拆除工作物，執意使違法狀態續存等一切情狀，分別其犯罪情節各量
    處如主文第二、三項所示之刑，並各依法諭知易科罰金之折算標準示懲。至附表
    所示擅建內容欄所示屬於各該被告所設置之工作物，並均依同條第四項規定沒收
    之。
據上論斷，應依刑事訴訟法第三百六十九條第一項前段、第三百六十四條、第二百九
十九條第一項前段，修正前森林法第五十一條第一項、第四項，刑法第二條第二項、
、第十一條前段、第五十六條、第四十一條第一項前段，修正前罰金罰鍰提高標準條
例第二條第一項，罰金罰鍰提高標準條例第二條前段，判決如主文。
本案經檢察官子○○到庭執行職務。
中      華      民      國      九十      年      十      月    十八    日
                                臺灣高等法院臺中分院刑事第六庭
                                      審判長法  官  李  文  雄
                                            法  官  陳  嘉  雄
                                            法  官  邱  顯  祥
右正本證明與原本無異。
如不服本判決應於收受送達後十日內向本院提出上訴書狀，其未敘述上訴之理由者並
得於提起上訴後十日內向本院補提理由書（均須按他造當事人之人數附繕本）。
                                            書記官  陳  桂  芬
中      華      民      國      九十      年      十      月    十八    日
                                                                        Ｒ
附表：
┌────┬────┬────┬─────────┬──────┬─────────┬──────────┐
│姓    名│擅建日期│完成日期│擅建位置（如附圖編│面積（公頃）│擅   建    內   容│備                攷│
│        │        │        │號所示）          │合        計│                  │                    │
├────┼────┼────┼─────────┼──────┼─────────┼──────────┤
│丙 ○ ○│5.  │9.18.  │－３            │０、０一０六│三棟二層木造房屋  │                    │
│        ├────┼────┼─────────┼──────┼─────────┼──────────┤
│        │5.  │6.13.  │－２、－２    │０、一一九九│水泥空地          │                    │
│        ├────┼────┼─────────┼──────┼─────────┼──────────┤
│        │5.18.  │        │－５、－５、－│０、一二二九│砍除竹類、整地及建│－６、－７為木屋。│
│        │        │        │６、－７          │            │造兩棟木屋        │                    │
│        ├────┼────┼─────────┼──────┼─────────┼──────────┤
│        │        │1.  │－３            │０、００三三│水泥空地          │                    │
│        │        │        ├─────────┼──────┼─────────┼──────────┤
│        │        │        │－４、－１    │０、０一三一│水泥空地及地下一層│                    │
│        │        │        │                  │            │木板隔間房屋      │                    │
│        │        │        ├─────────┼──────┼─────────┼──────────┤
│        │        │        │－４            │０、００七九│二層木造房屋      │                    │
├────┼────┼────┼─────────┼──────┼─────────┼──────────┤
│乙 ○ ○│10.11.  │2.  │－１            │０、０一四七│鐵架磚牆房屋      │                    │
│        │        ├────┼─────────┼──────┼─────────┼──────────┤
│  │        │1.  │－３            │０、０一六三│同        右      │                    │
├────┼────┼────┼─────────┼──────┼─────────┼──────────┤
│甲    ○│11.16.  │2.8.  │－２            │０、００六０│鐵架磚牆房屋      │                    │
│        │        │        ├─────────┼──────┼─────────┼──────────┤
│        │        │        │－４            │０、００五七│舖設水泥地        │                    │
│        ├────┼────┼─────────┼──────┼─────────┼──────────┤
│        │1.  │        │－７            │０、０二一二│同      右        │                    │
├────┼────┼────┼─────────┼──────┼─────────┼──────────┤
│辛 ○ ○│8.7.  │3.17.  │－１            │０、０一二七│鐵架、遮棚        │                    │
├────┼────┼────┼─────────┼──────┼─────────┼──────────┤
│庚 ○ ○│1.  │        │－５            │０、０一０七│鋼筋水泥平台及地下│                    │
│        │        │        │                  │            │一層房間、倉庫    │                    │
├────┼────┼────┼─────────┼──────┼─────────┼──────────┤
│丁 ○ ○│6.10.  │        │－６            │０、００七一│地上二層、地下二層│                    │
│        │        │        │                  │            │鋼筋水泥房屋未完成│                    │
└────┴────┴────┴─────────┴──────┴─────────┴──────────┘
                                                                    Ｒ


司法院資訊處製作；財團法人民間司法改革基金會備份。
